最高法院刑事判決　　　　　　九十四年度台上字第五九三三號
　　上　訴　人　台灣高等法院台南分院檢察署檢察官
　　上　訴　人
　　即　被　告　甲○○
　　　　　　　　　　　　號
上列上訴人等因被告貪污案件，不服台灣高等法院台南分院中華
民國九十三年十二月一日第二審判決（九十三年度上訴字第四二
九號，起訴案號：台灣嘉義地方法院檢察署九十一年度偵字第一
二二０號），提起上訴，本院判決如下：
    主  文
原判決撤銷，發回台灣高等法院台南分院。
    理  由
本件原判決認定：上訴人即被告甲○○係嘉義縣朴子市（下稱朴
子市）前任市長，任期自民國八十三年三月一日起至八十七年二
月二十八日止，為依據法令從事公務之人員。其明知依相關規定
，就機關營繕工程之招標底價，於開標及比價前應嚴守秘密不得
洩露，竟基於概括犯意，利用主管及執行朴子市公所金額在新台
幣（下同）二十萬元以上未達一百五十萬元之營繕工程招標事務
，具有決定招標作業方式及核定底價之權限，違背規定而回應配
合其表兄辜一軍（業經原審另案判處以與公務員共同圖利罪刑確
定）圍標非法承攬工程之請求，自八十五年初起迄八十六年底止
，先由辜一軍陸續提供如原判決附表一所示之廠商，被告即利用
行政裁量權限，以比價之作業方式，指定其中三家，並以往返推
詢之方式洩露工程底價予辜一軍知悉，而連續洩露國防以外之秘
密。再由被告以其市長職權指定上開辜一軍得以借牌投標之三家
廠商，為參加比價之廠商，運作該受指定比價之其餘二家廠商之
負責人，以高於底價之價格競標，而參與徒具形式，實際僅辜一
軍到場之競標比價。被告本人或委由他人主持如原判決附表二所
示工程之比價開標，明知該工程均係辜一軍借用人頭進行比價，
並無三家廠商進行比價之事實，竟指示不知情之朴子市公所技士
吳青艷、林國鐘等人將三家廠商進行比價之不實事項連續登載於
其職務上所掌之第一次比價紀錄表上，提出行使，而由辜一軍所
掌控出價低於底價之廠商得標，足以生損害於朴子市公所辦理工
程招標之公正性。被告連續以洩露底價、形式比價、行使不實比
價紀錄之方式，使辜一軍順利承包朴子市公所招標如原判決附表
二所示之工程，領取工程款總計新台幣七千九百七十八萬一千五
百六十三元等情。因而撤銷第一審論處被告以圖利罪刑之判決，
改判論被告以連續行使公務員明知為不實之事項，而登載於職務
上所掌之公文書，足以生損害於公眾罪，處有期徒刑壹年拾月。
併就公訴意旨另指：被告上開行為尚牽連涉犯修正前貪污治罪條
例第六條第一項第四款之圖利罪嫌云云部分，認不能證明上訴人
犯罪，而不另諭知無罪，固非無見。
惟按：(一)、有罪判決書應記載事實，其記載之方法，以文字敘述
，或列表方式記載，或文字、列表併用，均無不可。但附表之記
載，為事實之一部，不得與文字敘述相矛盾，並應於判決理由內
敘述其憑據，方屬適法。如果相互矛盾不一，即屬理由矛盾之違
法。原判決於事實欄記載：被告為配合其表兄辜一軍圍標非法承
攬工程之請求，先由辜一軍陸續提供如原判決「附表一」所示之
廠商，被告即利用行政裁量權限，以比價之作業方式，指定辜一
軍得以借牌投標之三家廠商參與徒具形式，實際僅辜一軍到場之
競標比價；再由被告本人或委由他人主持如原判決附表二所示工
程之比價開標，明知該工程均係辜一軍借用人頭進行比價，並無
三家廠商進行比價之事實，竟指示不知情之朴子市公所技士吳青
艷、林國鐘等人將三家廠商進行比價之不實事項，連續登載於其
職務上所掌之「第一次」比價紀錄表上，提出行使，而由辜一軍
所掌控出價低於底價之廠商得標等情。然查原判決並無其事實欄
所載「附表一」之存在，顯屬疏漏。又原判決於其附表二編號四
十三部分之工程名稱欄係記載為「朴子市○○里道路及排水改善
工程第二次」（見原判決附表第六頁），且於理由欄復說明：「
除附表二編號四十三『朴子市○○里道路及排水改善工程第二次
』外，其餘四十九件，悉皆於第一次比價招標即順利決標，且僅
祇得標廠商低於底價，其餘二家廠商概皆高於底價」等旨（見原
判決第十一頁，理由三、(三)之２）。是本件關於原判決附表二
編號四十三之工程，究係於第一次或第二次比價決標？原判決事
實之認定顯與其附表之記載及理由之論述有所不合，亦有疏誤。
再查該編號四十三之工程如係於第二次比價始行決標，則先後二
次之比價紀錄表，被告是否均為不實之登載？抑或僅祇其中之一
次有不實之登載？實情如何，仍欠明瞭。原審未予詳查釐清，非
無可議。(二)、利用不知情之人以實施自己之犯罪行為，係屬間接
正犯。原判決認定：被告利用不知情之吳青艷、林國鐘等人將不
實之比價事項，連續登載於其職務上所掌之比價紀錄表等情。倘
若不虛，則被告此部分之行為，均係利用不知情之人犯罪之間接
正犯，然原判決於理由欄竟僅就被告利用吳青艷犯罪部分，說明
其應論為間接正犯（見原判決十七頁，理由四第五行），尚欠周
全。(三)、刑法上之行使公務員登載不實之公文書罪，必須行為人
提出公務員登載不實之公文書，本於該公文書之內容有所主張方
得成立。此項構成犯罪要件之事實，不但應於判決書內詳加記載
，理由欄亦應將其認定犯罪事實所憑之證據及其認定之理由詳為
敘述，始足為適用法律及判斷其適用法律是否適當之根據。原判
決論被告以行使公務員登載不實之公文書罪，然於事實欄內對於
被告指示不知情之朴子市公所技士吳青艷、林國鐘等人將不實之
比價事項登載於其職務上所掌之比價紀錄表上之後，究係向何人
或何單位提出？為如何之主張？則均未為明白之認定及具體之記
載，且於理由內亦未說明其憑以認定之論據，遽為判決，本院無
從為其適用法律當否之判斷。(四)、公共營繕工程採用比價方式辦
理，旨在藉由比價競標之方式，以彰顯程序之公平，並期得以合
理、低廉之價格發包工程，俾達節省公帑之目的。依原判決認定
之事實，被告之前揭犯行，已使原判決附表二所示工程失其競標
之作用，自非公平之競標比價，而無異於圍標；其形式上雖具比
價之名，實質上則均由內定之辜一軍得標而未能實質發揮比價競
標之功能。被告勾串其表兄辜一軍以違法犯罪之方式，使辜一軍
無須競標即可以接近底價之價格得標，各該工程經結算結果，辜
一軍實際所獲之利益，縱未高於同業合理之利潤，然渠等以違法
犯罪之手段，使辜一軍獲得之該項利潤，茍係辜一軍原本無法取
得或不應取得者，則其如何得謂為非屬不法利益？原審未予深入
審究並詳加論斷，徒以辜一軍所得者「顯在同業合理利潤之下」
，即認「自無科以貪污治罪條例圖利罪責之餘地」，因而就公訴
意旨另指被告涉犯圖利罪嫌部分，不另諭知無罪（見原判決第二
十一至二十三頁，理由六之(三)），併有調查職責未盡及判決理由
不備之違誤。以上或為上訴意旨所指摘，或為本院得依職權調查
之事項，被告亦上訴表示不服應認原判決有撤銷發回之原因。
據上論結，應依刑事訴訟法第三百九十七條、第四百零一條，判
決如主文。
中　　華　　民　　國　九十四　年　　十　　月　二十一　日
                      最高法院刑事第七庭
                          審判長法官  林　增　福
                                法官  邵　燕　玲
                                法官  張　清　埤
                                法官  陳　朱　貴
                                法官  郭　毓　洲
      本件正本證明與原本無異
                                      書  記  官
中　　華　　民　　國　九十四　年　　十　　月　二十六　日
                                                      Ｃ
